【裁判字號】    91,訴,2603
【裁判日期】    920328
【裁判案由】    分配表異議之訴
【裁判全文】
臺灣臺南地方法院民事判決  九十一年度訴字第二六○三號
    原      告  乙○○
    被      告  甲○○
    訴訟代理人  許雅芬律師
                江信賢律師
                蔡文斌律師
                蔡麗珠律師
右當事人間請求分配表異議之訴事件，本院判決如左：
    主      文
本院九十年度執字第一八四七八號於民國九十一年八月二十六日製作強制執行金額計
算書分配表〔表２〕次序５分配金額新台幣捌拾伍萬陸仟貳佰伍拾陸元，被告不得優
先受償。
原告其餘之訴駁回。
訴訟費用由被告負擔二分之一，餘由原告負擔。
    事實及理由
一、本件原告起訴主張：
  （一）緣訴外人黃燿擇自民國八十八年五月起，陸續向原告及太太借款週轉，金額
        共計新台幣（下同）一百七十萬元，屢次催討不成，訴外人黃耀擇遂提供坐
        落台南縣西港鄉○○段一九三九、一九四０地號及台南縣佳里鎮○○段八五
        九地號三筆土地，設定抵押權，共同擔保一百五十萬元，被告無任何證據下
        ，誣告原告偽造文書，出庭偵訊，終獲檢察官不起訴處分，此時被告委託律
        師事務所助理撰寫和解書，託訴外人黃燿擇屬意原告接受和解書，在長輩勸
        說及訴外人黃燿擇保證不影響原告之權利範圍內，簽署和解書，訴外人黃燿
        擇告知此和解書內容有瑕疵，不能移轉登記，被告持和解書向地政事務所辦
        理移轉遭拒，乃提起民事訴訟，在審理中，原告強調聲明：訴外人黃燿擇保
        證不影響權利內簽署和解書，法官也認為和解書內容有瑕疵，並傳訊撰寫和
        解書之助理說明，被告當庭要求法官舉證，即可順利移轉，法官為了維護被
        告權利，再次簽署有瑕疵之和解筆錄，被告持鈞院和解筆錄，向地政事務所
        辦理移轉，順利取得他項權利證明書，惟事後地政事務所發函通知，因作業
        錯誤，業依台南縣政府函示逕為辦畢更正回復原登記，而被告持有之他項權
        利證明書依規定公告作廢，被告不服又具狀向內政部訴願審議委員會訴願，
        地政事務所回函答辯，再次開庭，地政事務所相關人員也出庭說明，因此法
        官要被告為自己所製作之和解書內容錯誤全權負責。而鈞院民事執行處發函
        通知上揭三筆土地，將進行強制執行拍賣，原告聲明參與分配，被告卻呈上
        鈞院和解筆錄及公告作廢之他項權利證明書參與分配，誤導鈞院製作分配表
        內容。
  （二）按民法第八百七十條明定：抵押權不得由債權分離而為讓與或為其他債權之
        擔保，且移轉標的另有共同擔保物，故其和解筆錄與規定不符，準此坐落台
        南縣西港鄉○○段一九四０地號土地（下稱系爭土地），原告仍為第一順位
        抵押權人，有優先分配受償之權。
  （三）爰聲明：鈞院九十年度執字第一八四七八號分配表〔表二〕次序５列被告優
                先受償之金額八十五萬六千二百五十六元，應改列原告優先受償。
二、被告則以：
  （一）本件係因訴外人黃燿擇原積欠其四百多萬元，黃燿擇於退票後立即提供其土
        地給原告虛設一百五十萬元之假抵押，被告發現後向台南地檢署提出告訴，
        三方在檢察官勸解下和解，約定原告應將債權及抵押權轉讓給被告，惟原告
        事後拒不配合辦理，被告因而向鈞院民事庭起訴，訴之聲明第二項要求原告
        應將系爭土地一百五十萬元之債權及抵押權轉讓給被告，嗣三方在鈞院達成
        訴訟上和解，和解內容為訴外人黃燿擇願給付被告二百九十四萬五千元及其
        利息，原告則應將系爭土地權利價值一百五十萬元之抵押債權轉讓予被告，
        並偕同辦理抵押權之移轉登記。
  （二）按和解成立者，與確定判決有同一效力，民事訴訟法第三百八十條第一項明
        定。又不動產物權因法院之確定判決而取得者，不以須經登記為生效要件，
        為民法第七百五十九條所明定。原告既依鈞院之和解筆錄，應將該一百五十
        萬元之抵押債權轉讓予被告，並配合被告辦理抵押權之移轉登記，原告即無
        從再主張有抵押權之餘地，被告依上揭法律規定，取得不動產物權（抵押權
        ）並不以登記為生效要件，準此，鈞院之分配表內容正確無誤，本件原告之
        訴顯無理由。
  （三）次按讓與債權時該債權之擔保及其他從屬之權利，除與讓與人有不可分離之
        關係者外，隨同移轉於受讓人，為民法第二百九十五條第一項所明定，該條
        所謂「隨同移轉」，係屬法定移轉，無待登記即發生移轉之效力，與意定移
        轉須經登記始發生移轉效力者有異，又抵押權從屬於主債權，觀之民法第八
        百七十條規定自明，則主債權之讓與，依前開說明，該抵押權自應隨同移轉
        ，此與抵押權係依法律行為而為讓與須經登記始發生移轉效力之情形不同，
        最高法院八十七年台上字第五七六號判決可資參照。依兩造於鈞院九十年度
        訴字第一二一四號抵押權移轉登記事件中所成立之和解筆錄第一項：「被告
        乙○○應將被告黃燿擇所有坐落台南縣西港鄉○○段一九四０地號，地目：
        田，面積一三八平方公尺，提供於被告乙○○設定權利價值壹佰伍拾萬元整
        之抵押『債權』轉讓與原告（即本件被告），並偕同原告辦理上開抵押權之
        移轉登記」可知，本件原告已將其對於訴外人黃燿擇之一百五十萬元之債權
        讓與被告，則依民法第二百九十五條規定及上開最高法院判決意旨，從屬於
        該筆債權之系爭土地抵押權當然亦隨同移轉予被告，由被告取得抵押權，無
        須經過登記，故被告為系爭土地之抵押權人，原告已非系爭土地抵押權人，
        殆屬明確，因而鈞院九十年度執字第一八四七八號製作之分配表，將被告列
        為抵押權人，並無違誤。
  （四）至於被告撤回行政訴訟之起訴（九十一年訴字第一七七號），一則係因如上
        述，被告依照法律規定已取得抵押權，無庸經登記，一則係因系爭土地業經
        鈞院執行處拍賣後由共有人林美英優先承受購買，並於九十一年六月間取得
        所有權，系爭土地之抵押權於九十一年六月十二日已經鈞院囑託佳里地政事
        務所塗銷，被告縱然不服佳里地政事務所撤銷系爭土地之抵押權移轉登記處
        分，亦已無訴之利益，爰撤回該行政訴訟之起訴，併此敘明。
  （五）爰聲明：求為判決駁回原告之訴。
三、經查，訴外人黃燿擇於八十九年十月十三日將其所有系爭土地及同段一九三九地
    號暨台南縣佳里鎮○○段八五九地號土地，共同設定權利價值一百五十萬元，存
    續期間自八十九年十月十二日至九十一年十月十二日之抵押權予原告，惟被告以
    訴外人黃燿擇積欠其票款二百九十四萬五千元，及本件原告曾書立和解書同意將
    前開系爭一九四０地號土地所設定權利價值一百五十萬元之抵押權轉讓予被告為
    由，起訴請求訴外人黃燿擇給付票款二百九十四萬五千元及其利息，並請求本件
    原告將系爭土地所擔保權利價值一百五十萬元之債權及抵押權（下稱系爭抵押權
    ）轉讓予被告，嗣經本院九十年度訴字第一二一四號分別於九十年八月十四日、
    九十年九月六日成立訴訟上和解，訴外人黃燿擇同意給付本件被告二百九十四萬
    五千元及利息，本件原告則同意將訴外人黃燿擇所有系爭土地提供予本件原告設
    定權利價值一百五十萬元之抵押債權讓與本件被告，並應偕同本件被告辦理前開
    抵押權移轉登記；本件被告乃持前開和解筆錄，於九十年九月二十四日向台南縣
    佳里地政事務所辦理抵押權移轉登記，惟台南縣佳里地政事務所已於九十年十月
    十八日，以作業錯誤，業依台南縣政府函示為由，逕為辦畢更正回復原登記，原
    核發予本件被告之他項權利證明書則依規定公告作廢等情，除為兩造所不爭執外
    ，亦有原告所提台南縣佳里地政事務所九十年十月十八日（九十）所登記字第九
    ０三二號函文影本一紙在卷可稽，並經本院調閱前開九十年度訴字第一二一四號
    民事案卷查核屬實。而系爭土地連同訴外人黃燿擇所有其他土地業於九十年九月
    三日經訴外人台南區中小企業銀行股份有限公司佳里分公司聲請本院九十年度執
    字第一八四七八號進行強制執行拍賣程序，被告於九十一年一月二十三日以前開
    和解筆錄聲明參與分配，系爭土地嗣由訴外人林美英優先承買，本院執行處乃就
    系爭土地拍賣所得金額，以本件被告為第一順位抵押權人，並以被告債權額二百
    九十四萬五千元計算本金及利息，製作分配表，計算被告債權所得受分配數額為
    八十五萬六千二百五十六元一節，亦經本院調閱前開執行案卷查閱無訛，惟兩造
    既以前開情詞置辯，本件自應審酌前開和解筆錄之效力，及被告在未經登記為系
    爭土地之抵押權人情形下，得否僅以前開和解筆錄，聲明參與分配﹖爰分述如下
    ：
  （一）按不動產物權，依法律行為而取得、設定、喪失及變更者，非經登記，不生
        效力。又因繼承、強制執行、公用徵收或法院之判決，於登記前已取得不動
        產物權者，非經登記，不得處分其物權。民法第七百五十八條、第七百五十
        九條分別定有明文。次按民法第七百五十九條所謂因法院之判決，於登記前
        已取得不動產物權者，係指以該判決之宣告足生物權法上取得某不動產效果
        之力，恆有拘束第三人之必要，而對於當事人以外之一切第三人亦有效力者
        而言，惟形成判決始足當之，不包含其他判決在內。關於命被上訴人陳某辦
        理所有權移轉登記之確定判決，性質上既非形成判決，尚須上訴人根據該確
        定判決辦畢所有權移轉登記後，始能取得所有權，自難謂上訴人於該所有權
        移轉登記事件判決確定時，即取得系爭土地之所有權。嗣後上訴人既迄未辦
        畢所有權移轉登記，則其尚未取得系爭土地之所有權，殊無疑義，是上訴人
        本於所有權請求排除被上訴人楊某等之強制執行，即難認為有理由。最高法
        院六十五年台上字第一七九七號判例亦可資參照。查，兩造於本院九十年度
        訴字第一二一四號所成立之訴訟上和解，依民事訴訟法第三百八十條規定，
        雖與確定判決有同一之效力，惟仍與形成判決所生之形成力有別，被告自不
        因該和解筆錄記載原告同意將系爭土地所設定之系爭抵押權讓與被告，即生
        系爭抵押權人變動之效力。
  （二）復按讓與債權時，該債權之擔保及其他從屬之權利隨同移轉於受讓人，為民
        法第二百九十五條第一項前段所明定。斯為從權利之法定移轉。其從權利為
        抵押權者，固不以登記為生效要件。惟受讓人如聲請法院拍賣抵押物而實行
        抵押權，其結果將使抵押權發生變動，性質上為處分行為，依民法第七百五
        十九條規定，非經登記不得為之。台灣高等法院八十一年度抗字第七六四號
        裁判可資參照。查，被告雖因前開訴訟上和解受讓原告對訴外人黃燿擇之一
        百五十萬元債權，致生該債權之從權利即系爭抵押權亦法定移轉予被告之效
        力，惟依民法第七百五十九條規定及前開說明，被告如欲行使抵押權參與分
        配，仍應先行登記為抵押權人後始得為之。而被告於九十一年二月二十三日
        就系爭土地聲明參與分配時，既因台南縣佳里地政事務所回復登記抵押權人
        為原告，而未經登記為系爭抵押權之抵押權人，自不得以抵押權人之身分優
        先受償。是被告辯稱其已因系爭抵押權法定移轉，毋庸經登記即得參與分配
        云云，自不可採。
  （三）綜上所述，本院九十年度執字第一八四七八號以被告為第一順位抵押權人，
        優先受償分配款八十五萬六千二百五十六元，即屬有誤，惟原告既同意將其
        對訴外人黃燿擇之一百五十萬元債權讓與被告，而成立訴訟上和解，原告自
        應受該和解效力之拘束，且擔保該債權之系爭抵押權亦因債權之移轉而生法
        定移轉予被告之效力，原告自亦不得再行主張其為系爭抵押權之抵押權人而
        優先受償。
四、從而，原告起訴請求本院九十年度執字第一八四七八號於九十一年八月二十六日
    製作強制執行金額計算書分配表〔表２〕次序５分配金額八十五萬六千二百五十
    六元被告不得優先受償，為有理由，應予准許，原告請求前開金額應由其優先受
    償，為無理由，應予駁回。
五、訴訟費用負擔之依據：民事訴訟法第七十九條但書。
中      華      民      國    九十二    年      三      月    二十八    日
                              臺灣臺南地方法院民事第二庭
~B法      官  林育幟
右為正本係照原本作成
如對本判決上訴，須於判決送達後廿日內向本院提出上訴狀
中      華      民      國    九十二    年      三      月     三十一   日
~B法院書記官  黃淑櫻


司法院資訊處製作；財團法人民間司法改革基金會備份。
